臺灣嘉義地方法院刑事判決　　　　　　　　　　　　九十三年度簡上字第二五號
　　上　訴　人　丁○　　男　六.
　　選任辯護人　汪玉蓮　律師
右列上訴人因違反家庭暴力防治法之傷害案件，不服本院簡易庭中華民國九十三年十
月二十九日九十三年度嘉簡字第八０二號第一審判決（聲請簡易判決處刑案號：臺灣
嘉義地方法院檢察署九十三年度偵字第四三八七號），提起上訴，本院管轄之第二審
合議庭判決如左：
    主  文
原判決撤銷。
丁○傷害人之身體，處罰金仟元，罰金如易服勞役，以佰元折算壹日。
    事  實
一、丁○為乙○○之公公，二人具有家庭暴力防治法第三條第三款所定之家庭成員關
    係，乙○○與其夫涂元文原與丁○共同居住於嘉義縣中埔鄉瑞豐村崁腳三二號，
    因平日相處不睦，乙○○乃於民國（下同）九十二年十一月間搬出前開住處，迄
    九十三年六月二十三日中午十二時四十分許，乙○○與其妹丙○○等人，前往上
    開丁○住處，並進入屋內乙○○原居住之房間，欲取回相片等物，然為丁○所拒
    ，雙方因而先於房間內發生拉扯，丁○遂打電話報警處理，嗣乙○○將相片等物
    置於手上，搬出屋外欲離去，丁○見狀由後追出，明知屋外為柏油路面，粗糙易
    致人擦傷，竟為奪回相片等物，基於普通傷害之不確定故意，由後拉扯乙○○，
    並將乙○○壓在地上，致乙○○受有雙上肢擦傷之傷害。
二、案經乙○○訴由嘉義縣警察局中埔分局報請台灣嘉義地方法院檢察署檢察官偵查
    後聲請簡易判決處刑。
    理  由
一、訊據被告丁○固坦承於九十三年六月二十三日中午十二時四十分許，在其位於嘉
    義縣中埔鄉瑞豐村崁腳三二號住處與告訴人乙○○發生拉扯、衝突，並為搶下告
    訴人自屋內取出之相本而與告訴人拉扯，告訴人倒地之事實，惟矢口否認有何傷
    害犯行，並辯稱：告訴人係自行倒地受傷，非其毆打所致，其僅取下告訴人自屋
    內取出之物，應符合緊急避難之要件云云。經查：
  （一）被告與告訴人於右揭時、地發生衝突，衝突後，受有雙上肢擦傷之事實，除
        據告訴人指訴與證人即現場處理之警員甲○○證述在卷（見原審卷第三八頁
        、本審卷第八二頁）外，並有財團法人天主教聖馬爾定醫院診斷證明書一份
        、照片八張在卷可稽（見警卷第一０至一三頁），依該診斷書所載檢驗之日
        期為九十三年六月二十三日，即被告與告訴人發生衝突之當日，足見告訴人
        於其與被告發生衝突後受有雙上肢擦傷之傷害一節，應屬真實。
  （二）被告雖辯稱：告訴人所受之傷勢應係自行跌倒受傷云云。惟查，告訴人係被
        告由後欲搶回相本，因而遭被告拉扯由後施壓倒地一節，除據告訴人指訴在
        卷外，並經證人丙○○證述明確（見原審卷第三五至三六頁），並有照片一
        張在卷可參（見警卷第一一頁），且依現場照片（警卷第一一頁）所示，告
        訴人倒地之位置為路面粗糙之柏油路面，告訴人當時已倒地，被告於告訴人
        背後，一隻手貼在告訴人後背，另一隻手則伸往前方欲奪取告訴人懷中物品
        ，足見告訴人與證人丙○○所指訴之前開情節，應有所據。又依據被告手部
        所受之傷害情形觀之，其肘部之傷害不只一處，右手肘部位之傷勢，並包含
        前、後二側，範圍非侷限於一處，有照片二張在卷可稽（見本審卷第一０三
        至一０四頁），顯然告訴人肘部所受之傷，有與柏油路面進行摩擦之痕跡，
        應有外力加諸其上，與自行跌倒所導致者不同；足見告訴人所受之雙上肢擦
        傷應係遭被告拉扯、推擠倒地所致，並非自行倒地受傷。又柏油路面為粗糙
        之地面，若將人壓倒或推倒，將可能導致他人身體因與地面摩擦而成傷，此
        應為一般生活經驗所可認知，被告為一心智正常之成年人，對此自難諉為不
        知；被告對此既有認識，竟仍執意在該柏油路面與告訴人拉扯、推擠，導致
        告訴人倒地上受傷，其有傷害之不確定故意甚明。
  （三）被告雖又辯稱：其當時所為，應符合緊急避難之要件云云。惟按緊急避難行
        為，以自己或他人之生命、身體、自由、財產猝遇危難之際，非侵害他人法
        益別無救護之途，為必要之條件，因此，刑法第二十四條第一項前段緊急避
        難，以因避免自己或他人生命、身體、自由、財產之緊急危難而出於不得已
        之行為為要件，所謂不得已之行為，即其行為之取捨，只此一方，毫無選擇
        餘地，或選擇之可能性者而言。如緊急危難發生之際，尚有其他方法可以避
        免自己或他人權益之危害者，即難謂為不得已（最高法院二十四年上字第二
        六六九號判例、九十二年度台上字第四五００號判決意旨參照）。查告訴人
        在其與被告拉扯之過程中，業已向被告表明所取走者為其照片一節，為被告
        坦認在卷（見本審卷第九四頁），並有錄音帶與錄音譯文各一份附卷可證（
        見偵卷第一二至一三頁），復經本院勘驗錄音帶與錄音譯文內容屬實，有勘
        驗筆錄一份在卷可稽（見本審卷第五七至五八頁），且告訴人取走該些照片
        之地點，為其與前夫涂元文居住之房間，是被告對於告訴人取走自己照片之
        情，應有認識；又被告於其追至屋外搶回告訴人手中物品之前，業已報警，
        另證人丙○○亦已報警處理，警員甲○○到場處理時，被告與告訴人均在現
        場一節，除為被告所自承（見本審卷第三九頁）及證人丙○○、甲○○證述
        在卷外（見原審卷第三六頁、本審卷第八二頁），並有通聯記錄二份在卷可
        參（見原審卷第四四至四六頁），足見在當時之狀況，被告已知告訴人取走
        者為何物，且警員即刻可到場處理，並非除將告訴人強行壓倒在地，取走告
        訴人手中物品外，別無其他方法避免自己或他人權益受到危害，因此，被告
        所為，依當時情況觀之，難謂已符緊急避難之要件，被告所辯應不足採。
   綜上各情觀之，被告所為之辯解應不足採，本件事證明確，被告傷害犯行堪以認
   定。
二、核被告所為，係犯刑法第二百七十七條第一項之普通傷害罪。被告與告訴人係翁
    媳關係，屬家庭暴力防治法之第三條第三款所稱之家庭成員，其故意傷害告訴人
    ，屬同法第二條第二項所稱之家庭暴力罪。原審依據刑事訴訟法第四百四十九條
    第一項前段、第四百五十四條第二項，刑法第二百七十七條第一項、第四十一條
    第一項前段，罰金罰鍰提高標準條例第一條前段、第二條予以論罪科刑，固非無
    見。惟（一）按「法官辦理刑事家庭暴力案件時，應於判決書中具體載明被告與
    被害人間具有本法第三條所指之家庭成員關係，並說明其屬本法第二條第二項之
    家庭暴力罪。」，法院辦理家庭暴力案件應行注意事項貳、刑事類第一項定有明
    文，原判決事實及理由均疏未載明上開事項，尚有疏漏；（二）被告係基於普通
    傷害之不確定故意拉扯、壓倒告訴人，致告訴人倒地摩擦柏油路面而受有雙上肢
    擦傷之傷害，已如前述，原審誤認被告係基於普通傷害之直接故意為之，應有未
    洽；（三）原審認定告訴人臉部腫脹之傷勢，係因遭被告徒手毆打所致，然此部
    分尚乏確切之證據加以證明（詳後述），原審如此認定，應有不當。被告上訴意
    旨否認犯行，雖無理由，惟原判決既有上述可議之處，自應由本院撤銷原判決並
    自為判決。爰審酌被告係因告訴人在其勸阻之下，仍執意進入屋內取走物品，始
    心生氣憤，欲奪回物品而犯本案，告訴人所受之傷勢輕微，其惡性非重，事後未
    與告訴人達成和解，亦不願對告訴人表示歉意等一切情狀，量處如主文所示之刑
    ，並諭知罰金易服勞役之折算標準，以資儆懲。
三、至原審及簡易判決處刑意旨均又認『被告將告訴人壓在地上毆打，致告訴人受有
    臉部腫脹之傷害』，惟按犯罪事實應依證據認定之，無證據不得認定其犯罪事實
    ，刑事訴訟法第一百五十四條第二項定有明文。次按告訴人之指訴是以使被告受
    刑事不利之訴追為目的，故不得僅憑告訴人之指訴遽令被告入罪，最高法院六十
    一年台上字第三０九九號、五十二年臺上字第一三００號判例意旨參照。又按認
    定不利於被告之事實，須依積極證據，苟積極證據不足為不利於被告事實之認定
    時，即應為有利於被告之認定，更不必有何有利之證據；認定犯罪事實所憑之證
    據，雖不以直接證據為限，間接證據亦包括在內，然而無論直接或間接證據，其
    為訴訟上之證明，須於通常一般之人均不致有所懷疑，而得確信為真實之程度者
    ，始得據為有罪之認定，倘其證明尚未達於此一程度，而有合理性懷疑存在時，
    即不得遽為被告犯罪之認定（最高法院三十年上字第八一六號、七十六年台上字
    第四九八六號判例意旨參照），故刑事訴訟之被告基於刑事訴訟法第一百五十四
    條所揭證據裁判主義之精神，對於不利於己之事證，若已提出合乎生活經驗上之
    質疑，除非另有足可補強起訴事實之積極證據，否則，法院即應本於罪疑唯輕之
    法則，而為有利被告之認定。本件原審據以認定被告此部分犯行，無非係以上開
    診斷證明書、告訴人之指訴及證人丙○○之證詞為依據，訊據被告堅決否認有何
    毆打告訴人臉部之犯行，並辯稱：不知告訴人臉部腫脹之傷害何來等語。經查，
    被告否認有何毆打告訴人之行為，雖告訴人之指訴與證人乙○○之證詞均稱：被
    告將告訴人壓在地上，用力打頭部、背部及臉部云云（見原審卷第三六至三七頁
    ），然依上開證人甲○○所提之現場照片與告訴人所提出之傷勢照片觀之，均未
    見告訴人臉部、頭部有何瘀腫外傷，而證人甲○○於本院審理時亦結證稱：外表
    看不出有傷，看不出臉部腫脹等語（見本審卷第八五頁），此顯與上開告訴人指
    訴與證人乙○○證詞不符，因此，告訴人指訴與證人乙○○是否可採，顯有疑問
    。何況告訴人與被告間，因相處不睦，業已搬離被告住處，此為告訴人陳明在卷
    ；而證人丙○○為告訴人之妹，情屬至親，其證詞不免袒護，均難遽信；檢察官
    與原審認定被告臉部腫脹傷勢係遭被告毆打所致，其證明力難認達一般人可確認
    其為真實之程度，被告此部分之辯解應屬可信，原審及公訴人對此均有誤會，附
    此說明。
據上論結，應依刑事訴訟法第四百五十五條之一第一項、第三項、第三百六十九條第
一項後段、第三百六十四條、第二百九十九條第一項前段，刑法第二百七十七條第一
項、第四十二條第二項，罰金罰鍰提高標準條例第一條前段、第二條，判決如主文。
本案經檢察官周欣潔到庭執行職務。
中　　　華　　　民　　　國　　九十四　　年　　　二　　　月　　二十一　　日
                                  臺灣嘉義地方法院刑事第一庭
                                      審判長　法　官  許進國
                                              法　官  游悅晨
                                              法　官  林坤志
右正本證明與原本無異。
本件不得上訴。
中　　　華　　　民　　　國　　九十四　　年　　　二　　　月　　二十一　　日
                                              書記官  黃意雯
附錄本判決論罪法條全文
刑法第二百七十七條第一項
傷害人之身體或健康者，處三年以下有期徒刑、拘役或一千元以下罰金。
